臺灣臺南地方法院民事判決              99年度訴字第1312號
原      告  大高熊育樂股份有限公司
法定代理人  劉保佑
訴訟代理人  江大寧律師
複 代理 人  陳彥勳
被      告  陳峰民
            李有德
共      同
訴訟代理人  蔡文斌律師
            王建強律師
            王盛鐸律師
上列當事人間請求給付違約金等事件，經本院於民國100年7月28
日言詞辯論終結，判決如下：
    主      文
原告之訴及假執行之聲請均駁回。
訴訟費用新臺幣萬零柒佰元由原告負擔。
    事實及理由
一、原告起訴主張：
  (一)被告陳峰民於民國88年起為台灣職棒大聯盟嘉南勇士隊之球
    員，並領取簽約金新臺幣（下同）250萬元，嗣於92年因台
    灣職棒大聯盟與中華職棒聯盟合併，被告陳峰民轉為第一金
    控金剛隊之球員。而第一金控金剛隊於93年以後轉由原告經
    營，並將隊名改為「La new」熊職業棒球隊（下稱La new熊
    隊），因而繼受第一金控金剛隊與被告間之權利義務關係，
    是被告陳峰民於台灣大聯盟所領取之簽約金250萬元，亦應
    視為原告有給與被告陳峰民250萬元之簽約金。又原告於95
    年1月1日以原告持有全部股份之訴外人達盛科技行銷股份有
    限公司（下稱達盛公司）之名義與被告陳峰民簽訂職業棒球
    球員契約（下稱95年聯盟約），該契約權利義務關係應可歸
    屬於原告。原告則另於97年1月1日與被告陳峰民簽立職業棒
    球球員契約（下稱97年聯盟約）及協議書，上開聯盟約第21
    條第3款及協議書均約定被告陳峰民不得違反球團、職棒聯
    盟規定，且不得有賭博或其他影響職業棒球健康形象之不正
    行為，否則應退還2倍之簽約金。原告復於98年1月1日再與
    被告陳峰民簽訂「La new熊隊職業棒球隊球員契約書」（下
    稱公司約），約定被告陳峰民保證其於簽約前及簽約期間均
    不得接觸、參與或其他任何形式涉及賭博之行為，若有違反
    ，原告得請求被告陳峰民年薪10倍之違約金作為賠償。而上
    開聯盟約與公司約二契約內容雖有差異，惟均屬兩造間球員
    關係下所簽署之不同文件，故二契約所約定之權利可以併存
    、互補，而無互斥之問題，且應視為係原告與被告陳峰民間
    自93年起不定期僱傭契約權利義務之明文化。
  (二)詎95年間被告陳峰民受訴外人蔡政宜（綽號雨刷）為首之職
    棒簽賭集團操控，允諾聽從該集團指示打假球，並透過其父
    親即訴外人陳銘河收取高達70萬元之利益，而參與賭博行為
    ，上開行為業經臺灣板橋地方法院檢察署提起公訴，雖經臺
    灣高等法院判決無罪確定，惟被告陳峰民之上開行為確實已
    違反上開聯盟約及公司約之約定，原告遂於99年4月間發函
    中止與被告陳峰民之契約關係，並得依95年、97年聯盟約及
    系爭協議書向原告請求簽約金250萬元之2倍即500萬元之違
    約金。又公司約第11條第3項之約定係要求被告陳峰民保證
    自己過去及將來均不得有以任何形式參與、接觸賭博之行為
    ，是被告上開違約行為雖係在公司約之契約生效前，發覺該
    行為係於契約有效期間內，原告自得依公司約向被告陳峰民
    請求其年薪10倍之懲罰性違約金即24,984,000元。然原告於
    本件訴訟中依95年、97年聯盟約及系爭協議書（擇一請求）
    、公司約各請求被告陳峰民給付150萬元之違約金（其餘部
    分保留）。
  (三)又原告因對被告陳峰民有上述違約金債權，故於99年2月間
    向臺灣高雄地方法院聲請就被告陳峰民之財產假扣押，惟被
    告陳峰民為避免其所有坐落臺南市○○區○○段435地號土
    地及其上同段334建號即門牌號碼臺南市永康區○○○路788
    號建物（縣市合併前為臺南縣永康市○○段435地號土地及
    其上同段334建號即門牌號碼臺南縣永康市○○○路788號建
    物，下稱系爭房地）遭原告假扣押，竟於99年3月19日將系
    爭房地以買賣為原因移轉登記為被告李有德所有。然作為系
    爭房地對外通行之空地之同段436地號土地卻未隨之辦理移
    轉登記，與一般正常不動產買賣之常態有異，足認被告間之
    買賣顯係為脫免被告陳峰民積欠原告之債務所為之通謀虛偽
    意思表示，應屬無效。因此，系爭不動產之買賣行為及移轉
    所有權行為均應屬無效，原告自可代位被告陳峰民請求被告
    李有德將該所有權移轉登記一併予以塗銷。再者，縱認被告
    二人所為非屬通謀虛偽意思表示，又被告陳峰民現有之財產
    已不足清償積欠原告之上開2千餘萬元違約金債務，是其將
    系爭房地移轉登記予被告李有德之行為，顯已損及原告債權
    之保全，原告自得依民法第244條第2項請求撤銷被告間就系
    爭房地之買賣及移轉登記行為。
  (四)並聲明：1.請求被告陳峰民應給付原告300萬元，及自起訴
    狀繕本送達之翌日起至清償日止按週年利率5％計算之利息
    。2.先位部分：確認被告間就系爭房地經臺南市永康地政
    事務所，原因發生日期為99年3月16日，登記日期99年3月19
    日，登記原因為買賣之買賣行為及所有權移轉行為均無效。
    備位部分：被告間就系爭房地經臺南市永康地政事務所，
    原因發生日期為99年3月16日，登記日期99年3月19日，登記
    原因為買賣之買賣行為及所有權移轉行為均應予撤銷。3.被
    告李有德就系爭房地於99年3月19日所為之所有權移轉登記
    應予塗銷。4.原告願供擔保，請准就上開聲明第1項及第3項
    之請求宣告假執行。
二、被告則辯稱：
  (一)被告陳峰民並未參與蔡政宜為首職棒簽賭集團打假球之行為
    ，亦未允諾配合該集團打假球，此由臺灣板橋地方法院判決
    被告陳峰民無罪，並經臺灣高等法院駁回上訴確定，足見訴
    外人蔡英峰、蔡森鴻、蔡政宜所述關於被告陳峰民打假球等
    情並非事實。況且蔡森鴻於95年間曾向他人訛稱能收買熊隊
    球員打假球，並據此分別向他人詐取款項達780萬元，業經
    臺灣高雄地方法院95年度矚訴字第5號刑事判決蔡森鴻成立
    詐欺罪，蔡森鴻亦可能向蔡政宜騙取不法款項花用而謊稱被
    告陳峰民可配合打假球，其證言自不足採信，是被告陳峰民
    確實未曾跟蔡政宜為首之所謂雨刷集團之人有過任何不當接
    觸，是被告陳峰民並無違反與原告間之球員契約，原告自不
    得向被告陳峰民請求違約金。
  (二)再者，被告陳峰民於92年間轉為「La new」熊隊球員，與原
    告間係重新建立之球團、球員契約關係，原告並未繼受被告
    陳峰民與台灣職棒大聯盟間之權利義務關係，而被告陳峰民
    並未自原告處領取簽約金，原告自不得依95年、97年聯盟約
    及系爭協議書，向被告陳峰民請求退還簽約金2倍之違約金
    。又原告從未提供複數年合約予被告陳峰民，其與原告間之
    契約均係一年一簽，而系爭公司約係於98年1月1日始生效，
    自不能作為原告所稱95年間被告陳峰民打假球賠償之依據。
  (三)又系爭建物原係被告陳峰民提供父母居住，而被告陳峰民於
    原告終止球員契約後即無經濟來源，始將系爭房地以符合市
    價之500萬元出售予被告李有德，被告李有德已依約交付價
    金達380萬元，惟因系爭436地號土地係尚未徵收之計畫道路
    用地，被告李有德並無意購買，故在契約書上載明徵收補償
    費仍由被告陳峰民領取，本件買賣係屬真正。而被告陳峰民
    名下尚有多筆不動產遭原告聲請查封在案，其債權已無受損
    害之虞，且被告陳峰民並非基於損害原告之債權而出售系爭
    房地，否則豈有任由原告假扣押其餘名下不動產之理。
  (四)況且原告既未舉證證明對被告陳峰民有違約金債權存在，即
    非被告陳峰民之債權人，自不得請求撤銷被告間就系爭房地
    之買賣及移轉登記行為，亦未具備確認系爭買賣及所有權移
    轉行為無效之確認利益，其所為之請求均無理由。
  (五)並聲明：1.原告之訴及假執行之聲請均駁回。2.如受不利判
    決，被告願供擔保，請准宣告免為假執行。
三、兩造爭執及不爭執事項：
  (一)不爭執事項：
  1.被告陳峰民於95年1月1日與達盛公司、於97年1月1日與原告
    分別簽訂聯盟約，約定球員如涉有犯罪、賭博或其他影響職
    業棒球健康形象之不正行為，應將簽約金加2倍退還球團（
    即原告）。
  2.被告陳峰民於97年1月16日與原告簽訂系爭協議書，約定內
    容略為「乙方（即被告陳峰民）於兩造職棒選手契約存續期
    間內，如有賭博、打假球或其他違反職棒公平競爭、運動精
    神之行為，甲方（即原告）得終止契約，並得請求乙方加入
    甲方球團時所領取簽約金兩倍計算之違約金。在乙方加入甲
    方前有上述不法不當行為者，亦同」。
  3.被告陳峰民於98年1月1日與原告簽訂系爭公司約，於第11條
    第3款約定「乙方（即被告陳峰民）絕無接觸、幫助、教唆
    、參與或其他任何形式從事與職業棒球賭博有關之行為，並
    保證家屬亦不能從事同上之行為，否則視為自己之行為負賠
    償責任。」，並於同條第4款第3目約定『除第一項規定外，
    如乙方或其家屬違反本契約第11條第3項之保證事項（簡稱
    「賭博違反條款」）並經甲方解除或終止本契約者，乙方應
    給付甲方相當於每年薪資總額之十倍金額賠償予甲方（即原
    告），以做為懲罰性違約賠償金，上述金額均應於甲方通知
    後立即給付予甲方」。』
  4.被告陳峰民於88年加入訴外人那魯灣股份有限公司（下稱那
    魯灣公司）經營之台灣職棒大聯盟所屬嘉南勇士隊，並向台
    灣職棒大聯盟領取簽約金250萬元。嗣於93年間加入原告之L
    a new熊隊時並未再領取簽約金。
  5.那魯灣公司曾於93年1月1日與達盛公司簽訂認購協議書，將
    那魯灣公司所有之「金剛」球隊讓與達盛公司，而達盛公司
    復於92年12月22日與訴外人老牛皮國際股份有限公司（下稱
    老牛皮公司）訂立冠名契約書，由老牛皮公司於93年1月1日
    起至95年12月31日止之期間認養達盛公司之「金剛隊」（嗣
    後改名為La new熊隊），並約定由老牛皮公司自負盈虧，且
    就球員與球團間之保障合約加以負責，嗣後老牛皮公司、原
    告復於93年8月11日與達盛公司簽立協議書，將老牛皮公司
    就上揭冠名契約之權利義務由原告公司承接。
  6.被告陳峰民96年度之薪資為2,498,400元；97年度之薪資為
    2,378,400元；98年度之薪資為2,498,400元。
  7.臺灣板橋地方法院檢察署以被告陳峰民涉及於95年5月2日中
    華職棒例行賽編號第74場例行賽La new熊隊與中信鯨隊在高
    雄縣澄清湖球場之比賽，以70萬元之代價配合訴外人蔡森鴻
    （綽號「小蔡」）、蔡政宜打假球（在球場上放水），致終
    場La new熊隊即以4比8落敗，而蔡政宜、吳健保等人並以此
    方式向不知情之組頭或簽注站詐得款項等情，涉犯刑法之詐
    欺及賭博罪嫌而起訴，經臺灣板橋地方法院以99年度矚易字
    第1號刑事判決被告陳峰民無罪，由臺灣板橋地方法院檢察
    署檢察官提起上訴，復經臺灣高等法院以100年度矚上易字
    第1號刑事判決駁回上訴確定（下稱系爭刑事案件）。
  8.原告於99年4月16日寄發存證信函予被告陳峰民，以被告陳
    峰民違反賭博條款，嚴重影響原告聲譽為由，終止與被告陳
    峰民之球員契約關係，被告陳峰民業於同年月19日收受該存
    證信函。
  9.被告陳峰民於99年3月19日將其所有之系爭房地以買賣為原
    因，辦理所有權移轉登記予被告李有德。
  10.對於被告陳峰民96年度至98年度稅務電子閘門財產所得調件
    資料，除薪資收入外，財產總額尚有2,049,010元。
  (二)爭執事項：
  1.被告陳峰民有無於95年間(1)經由蔡森鴻、蔡英峰允諾配合蔡
    政宜打假球、(2)透過其父陳銘河收受蔡政宜經由蔡森鴻轉交
    之70萬元打假球報酬等行為？
  2.原告以被告陳峰民有為上開行為，因而違反系爭聯盟契約暨
    協議書及系爭公司約，向被告陳峰民請求懲罰性違約金，有
    無理由？若有，金額應以若干為適當？
  3.被告是否係基於通謀虛偽意思表示為系爭房地之買賣契約及
    所有權移轉登記行為，即被告間之買賣系爭房地之契約及所
    有權移轉登記行為是否有效？
  4.如爭點3.部分無理由，被告間所為系爭房地買賣及所有權移
    轉行為，是否有害及原告之債權，原告得否依民法第244條
    第2、4項之規定請求撤銷上開買賣之債權行為及物權行為，
    將系爭房屋回復登記為被告陳峰民所有？
四、得心證之理由：
  (一)被告陳峰民並無於95年間(1)經由蔡森鴻、蔡英峰允諾配合蔡
    政宜打假球、(2)透過其父陳銘河收受蔡政宜經由蔡森鴻轉交
    之70萬元打假球報酬等行為：
  1.按當事人主張有利於己之事實者，就其事實有舉證之責任，
    民事訴訟法第277條第1項定有明文。又主張法律關係存在之
    當事人，須就該法律關係發生所須具備之特別要件，負舉證
    責任（參見最高法院88年度台上字第2775號判決）。本件原
    告主張被告陳峰民有允諾配合蔡政宜打假球及收受打假球之
    報酬等情，已為被告陳峰民所否認，原告自應就被告陳峰民
    有為上開行為此一有利於己之事實，負舉證責任。
  2.原告主張被告陳峰民於95年間曾透過蔡森鴻之介紹，允諾配
    合蔡政宜打假球，並收受70萬元打假球之報酬云云，無非以
    證人蔡政宜、蔡森鴻、蔡英峰、黃俊中等人於系爭刑事案件
    之證述為據，惟：
  (1)蔡英峰於系爭刑事案件檢察官訊問及審理中雖證述：蔡政宜
    要伊問被告陳峰民是否配合打假球，伊至被告陳峰民宿舍詢
    問，被告陳峰民說好，於是伊回傳給蔡政宜，後來，蔡政宜
    又叫伊問被告陳峰民錢收到了沒有，伊再至被告陳峰民宿舍
    詢問，被告陳峰民說收到了，伊再將被告陳峰民之回覆告知
    蔡政宜，但交錢的人不是伊云云（見系爭刑事案件偵查卷第
    4、46、260頁、一審卷一第159-162頁），且就「1.陳峰民
    有同意打假球、2.有通知陳峰民打放水球、3.陳峰民有拿到
    放水球賄款、4.陳峰民沒有找伊串供」等問題，雖經法務部
    調查局測謊結果測試無呈情緒波動之反應，研判無說謊等情
    ，有該局之99年10月15日調科參字第09900479050號測謊報
    告書附卷可佐（系爭刑事案件一審卷二第78-101頁）。然：
  按測謊係指檢測者對受測人以測謊儀器實施檢測，由檢測人
    向受測人就預定問題發問，受測人回答問題時，經由紀錄受
    測人之心理及生理反應，再由檢測人就紀錄判別解讀，製作
    報告載明受測人種種反應是否呈現說謊。因此，測謊並非針
    對謊言本身加以偵測，而是以受測人答話時之生理及心理紀
    錄為主要判讀對象，並非就其回答與其他事證另行綜合調查
    研判結果。而因蔡英峰於受測之際，係於系爭刑事案件一審
    審理中，方由原承辦檢察官以證人身分送請測謊，當時蔡英
    峰就其所涉及打假球之行為已獲緩起訴處分（見系爭刑事案
    件偵查卷第47頁），堪認證人蔡英峰之心理上壓力所受影響
    程度較低。且其並非因己身所為不當行為而受測謊，衡情因
    非切身相關之事宜，故不呈現波動性之反應者蓋然率，本即
    較詢問與其相關之問題為高，是其於實施測謊時之回答呈無
    情緒性之波動反應，僅足以證明依受測紀錄所示，證人蔡英
    峰於該次受測時就前揭問題所為回答無呈現情緒混亂之波動
    ，然就此等問題對他人否認犯罪之反面性回答與事實是否相
    符，自應輔以經驗法則與論理法則而為判斷，不得單引證人
    蔡英峰該次測謊鑑定即認蔡英峰所為之證述俱為屬實，先予
    敘明。
  再者，蔡英峰亦曾證稱：伊曾向黃俊中表示過不敢去問被告
    陳峰民是不是要打放水球等語（見系爭刑事案件一審卷一第
    25-26、160頁），與證人黃俊中於系爭刑事案件中證稱：蔡
    英峰曾告訴伊，蔡政宜要蔡英峰去問陳峰民要不要配合打假
    球，但因為陳峰民是前輩，所以蔡英峰不敢去找他等語（見
    系爭刑事案件一審卷一第141頁反面），互核以觀，二者所
    述並無不符，則蔡英峰確實曾向黃俊中表示不敢去問陳峰民
    是否配合蔡政宜打假球之相關事宜乙節，應堪信為真實。又
    La new熊隊之球員周森毅於黃俊中加入La new熊隊前，曾邀
    同被告陳峰民配合打假球，遭被告陳峰民拒絕，並向La new
    熊隊教練陳該發報告此情乙節，業經La new熊隊教練陳該發
    於系爭刑事案件檢察官訊問時證稱：被告陳峰民曾講過隊員
    周森毅找他配合打放水球，那時候黃俊中尚未加入球隊等語
    （見系爭刑事案件偵查卷第260頁、一審卷二第4頁）；核與
    周森毅證述：伊和被告陳峰民是從小一起打球長大，伊有想
    找幾個隊友一去簽賭，再於比賽中放水以贏得賭金，伊曾問
    過被告陳峰民要不要打放水球，被告陳峰民拒絕，過了不久
    ，伊就被球隊開除了等語（見系爭刑事案件偵查卷第268頁
    、第269頁）一致，而堪認定。是以，被告陳峰民既曾拒絕
    與其具有多年情誼之隊員周森毅打假球之邀約，並將此事告
    知教練，則蔡英峰豈會在已慮及與被告陳峰民尚非熟稔之情
    況下，未考量其參與打假球乙事經人發覺，恐將遭球隊開除
    處分，而不得再以職業棒球運動為業等節，仍逕自找被告陳
    峰民直接詢問要不要打假球及是否有收錢，毫不懼怕被告陳
    峰民向球隊檢舉伊涉打放水球一事之理，是蔡英峰上開所述
    ，實有與常情相悖之處，已非可採。
  至蔡政宜雖亦證稱：95年4月間，伊叫蔡英峰問被告陳峰民
    是否收到錢，被告陳峰民說收到了，被告陳峰民打放水球之
    事，伊只有告訴蔡英峰等語（偵查卷第57、258、260頁），
    惟蔡政宜所知被告陳峰民有告知蔡英峰其允諾配合打假球，
    並已收受其所交付報酬，皆由蔡英峰轉述而來，尚不得以其
    證言，作為蔡英峰上開證詞之佐證。是蔡英峰之上開證詞，
    既有上述與常情相悖之處，且別無其他證據可資佐證其所述
    為真，自難採信。
  (2)又蔡森鴻雖於系爭刑事案件中證述：蔡政宜詢問其是否認識
    La new熊隊球員，但其僅認識La new熊隊球員的家長，於是
    問被告陳峰民之父親陳銘河，看被告陳峰民能不能配合打假
    球，後來陳銘河說他儘量，應該可以，於是其就回覆蔡政宜
    ，之後蔡政宜到臺南交給其70萬元，其在一個友人住處將70
    萬元交付陳銘河，但該友人住於何處已不記得云云（見系爭
    刑事案件卷一第25、31頁），惟嗣後改稱：陳銘河稱他盡量
    跟陳峰民談談看，但沒有肯定的意思等語（見系爭刑事案件
    一審卷第78頁），前後就陳銘河有無向其確認被告陳峰民可
    配合打假球乙事所述不一，且既係在其友人處交付70萬元，
    卻未能明確交代其友人住處所在，其上開所述，已難盡信。
    而蔡政宜於系爭刑事案件審理時雖亦稱：蔡森鴻說若要運作
    比賽，可以找被告陳峰民配合一場，但要給被告陳峰民70萬
    元謝款，其有交付70萬元與蔡森鴻，由蔡森鴻轉與被告陳峰
    民等語（見系爭刑事案件偵查卷第16、22、53頁、一審卷二
    第對與26、65-69頁）。惟被告陳峰民之父陳銘河於系爭刑
    事案件審理中結證稱：其不認識蔡森鴻，只透過朋友見過蔡
    森鴻，蔡森鴻曾提過請被告陳峰民幫忙打假球，但其回稱不
    可能，蔡森鴻亦未交70萬元給其等語（系爭刑事卷一審卷一
    第31、79-81頁）。而本院審酌蔡政宜上開證述，僅係轉述
    蔡森鴻告知其之內容，尚無法引之佐證蔡森鴻上開所述為真
    。且蔡政宜亦於系爭刑事案件審理中陳稱：伊只有與蔡森鴻
    接觸，而未與陳峰民接觸，所以曾經懷疑蔡森鴻騙伊等語（
    見系爭刑事案件一審卷二第67頁），復參以蔡森鴻曾於95年
    間向訴外人魏士原、田鎮宇等人謊稱其可收買La new熊隊隊
    員以操縱比賽勝負，魏士原、田鎮宇因而提供金錢予蔡森鴻
    收買La new熊隊球員，然蔡森鴻卻將魏士原、田鎮宇提供之
    資金供己花用，而未用以收買La new熊隊之球員等情，因而
    涉犯詐欺罪，經臺灣高雄地方法院以95年度矚訴字第5號判
    決蔡森鴻涉犯詐欺取財罪而處有期徒刑6月確定，有該判決
    附卷可參（見本院卷二第20-34頁），則蔡森鴻既於95年間
    曾以謊稱可代為收買球員之手段獲取不當利益，是其向蔡政
    宜稱可收買被告陳峰民之情是否為真，在並無相關資金往來
    文件、陳銘河之收據為憑或其他證據相佐之情況下，即難以
    蔡森鴻之上開證述，即對被告陳峰民為不利之認定。
  (3)再蔡政宜於95年間如欲操縱La new熊隊之比賽，均由訴外人
    陳東興將打假球之暗號及參與打假球之球員等資訊告知黃俊
    中，再由黃俊中將打假球之暗號傳予該隊配合之球員等情，
    業據陳東興於系爭刑事案件中證述：95年間配合蔡政宜運作
    La new熊隊打假球之暗號手只有其一人，如有要打假球之場
    次，其會作暗號給黃俊中，告訴他當天要打假球及有何人參
    與打假球等語（見系爭刑事案件偵查卷第35-37頁、一審卷
    一第126-127頁、第143-145頁）等語綦詳，核與蔡政宜於系
    爭刑事案件中結證稱：95年間運作打假球均係透過陳東興打
    信號給黃俊中等語（見系爭刑事案件一審卷二第67-68頁）
    、證人黃俊中於系爭刑事案件中結證稱：陳東興是暗號手，
    讓其知道這場球要打假球，及參與配合打假球之隊員為何，
    其接到暗號會去通知配合打假球之隊員多為蔡英峰、許志華
    、許志昌、許文雄等投手等語（見系爭刑事案件偵查卷第9
    頁、一審卷一第141-142頁）；證人蔡英峰於系爭刑事案件
    中稱：那段期間的暗號手是黃俊中，陳東興也是暗號手，但
    其都是接受黃俊中的暗號等語（見系爭刑事案件一審卷一第
    161-162頁）相符，渠等上開證言應堪採信。則蔡政宜於95
    年間均係透過陳東興、黃俊中將運作La new熊隊打假球之暗
    號，通知配合其打假球之球員之事實，即堪認定。又黃俊中
    於系爭刑事案件中證稱：陳峰民並非由其聯繫，陳東興亦未
    曾說被告陳峰民有打假球，其亦未轉告陳峰民要打假球之暗
    號等語（見系爭刑事案件偵查卷第9頁、一審卷一第142頁）
    ，亦與陳東興於系爭刑事案件中證稱：陳峰民並非看其暗號
    而打假球等語（見系爭刑事案件一審卷一第26頁）；蔡政宜
    於系爭刑事案件中證稱：其並未叫被告陳峰民看陳東興之暗
    號，亦未透過陳東興告知被告陳峰民關於打假球的具體場次
    及時間，因為被告陳峰民不認識陳東興等語（見系爭刑事案
    件一審卷二第67頁），互核一致，是黃俊中、陳東興於95年
    間均未將打假球之暗號通知被告陳峰民乙節，亦堪認定。再
    者，蔡政宜於系爭刑事案件偵查中雖稱：其有請蔡英峰告知
    被告陳峰民這場比賽確定要打假球，這場球是蔡森鴻與被告
    陳峰民聯繫，並告知被告陳峰民，會有1個球員通知打放水
    球（偵查卷第57、258頁）；復於系爭刑事案件審理中亦稱
    ：應該是蔡英峰在球場上跟被告提醒這一場比賽要做等語（
    系爭刑事案件一審卷一第26頁）；嗣卻改稱：不知何人去通
    知被告打假球，是蔡森鴻處理的等語（系爭刑事案件一審卷
    二第65頁），前後就以何管道通知被告陳峰民打假球之場次
    乙節所述不一，其前開證述已難盡信。
  (4)況且蔡森鴻、蔡英峰於系爭刑事案件審理中均否認有自行或
    安排他人通知被告陳峰民或其父陳銘河打假球之事（系爭刑
    事案件一審卷一第25 -26、78、159-160頁），除此以外，
    尚無何證據可佐證蔡政宜確有安排蔡森鴻或蔡英峰將打假球
    之暗號通知被告陳峰民之情事，是蔡政宜前開證詞即難採信
    。從而，蔡政宜並未將打假球暗號傳遞予被告陳峰民之事實
    ，洵堪認定。
  (5)綜合上情以觀，倘若被告陳峰民確有允諾配合蔡政宜打假球
    ，且蔡政宜亦已交付70萬元之高額報酬與被告陳峰民，蔡政
    宜自應確切將需被告陳峰民配合打假球之場次等資訊告知被
    告陳峰民，俾利被告陳峰民得以即時配合蔡政宜，而確保蔡
    政宜得成功操縱比賽之勝負以獲取高額利益，始與常情相符
    ，蔡政宜豈有於已支出70萬元高額報酬後，僅確認被告陳峰
    民有無意願配合其打假球及收受報酬，卻疏未通知被告陳峰
    民應配合其打假球之場次及時間，而平白支出70萬元報酬之
    理，益徵蔡政宜、蔡英峰、蔡森鴻等人證稱被告陳峰民有允
    諾配合蔡政宜打假球或收取報酬等情，並非可採。
  3.綜上所述，原告所舉上開證據，作為認定被告陳峰民有其所
    主張之違約行為之佐證，尚有未足。是原告既未舉證證明被
    告陳峰民有允諾配合打假球及收受打假球報酬之違約行為，
    則其依95年、97年聯盟約暨系爭協議書、公司約請求被告陳
    峰民給付違約金，自無理由。
  (二)縱認被告陳峰民有原告所主張之上開違約行為，原告亦無從
    依系爭聯盟契約暨協議書及系爭公司約，向被告陳峰民請求
    懲罰性違約金。
  1.按解釋契約，固須探求當事人立約時之真意，不能拘泥於契
    約之文字，但契約文字業已表示當事人真意，無須別事探求
    者，即不得反捨契約文字而更為曲解（最高法院17年上第11
    18號判例意旨參照）。次按稱僱傭者，謂當事人約定，一方
    於一定或不定之期限內為他方服勞務，他方給付報酬之契約
    ，民法第482條定有明文。是僱傭契約因僱用人與受僱人雙
    方意思表示互相一致而成立，並不以訂立書面為必要。
  2.原告主張其與被告陳峰民間之不定期僱傭關係，於93年間即
    已存在，系爭聯盟約、協議書及公司約，均僅使權利義務關
    係明確化之文書，因此系爭聯盟契約暨協議書及系爭公司約
    不問係於95年、97年或98年始簽訂，各契約之約定應均自93
    年即生效力云云，已為被告陳峰民所否認，並辯稱其與原告
    間之球員契約是每年重新簽約等語。經查，由系爭聯盟約分
    別於95年度、97年度就相同之契約內容重複簽訂，且在契約
    第2條、第4條則分別載明係「95年度」、「97年度」之棒球
    契約書，並各自約定被告陳峰民於95年度之每月月薪為165,
    000元、97年度之每月薪資為20萬元等文義，以及系爭公司
    約第2條：本契約自2009年生效、第3條：2009年度球季每月
    支付薪資21萬元等約定觀之，則上開契約就僱傭報酬此一契
    約之重要事項，各年度所為之約定均有更迭，顯見被告陳峰
    民因僱傭契約所應負之權利義務，應視各年度之契約而定，
    否則如被告陳峰民與La new熊隊球團間為不定期僱傭契約，
    何有在簽立書面契約時，詳載契約適用之年度及該年度之薪
    資之必要。況原告就其上開主張，除提出系爭聯盟約暨協議
    書、公司約外，並未提出其他證據以實其說，已難採憑。是
    上開2聯盟約之約定自僅各於95年度、97年度始拘束該契約
    當事人之效力，而系爭公司約之約定應於98年度始生效力，
    即堪認定。又被告陳峰民於效力La new熊隊期間，雖有數年
    度未簽立書面球員契約，惟僱傭契約並非要式契約，La new
    熊隊球團自得以各種方式與被告陳峰民就當年度僱傭契約之
    內容達成合意，尚不得以有數年度未簽立書面契約乙節，即
    推認系爭聯盟約及公司約應回溯於93年間即生效，是原告主
    張被告陳峰民於95年間允諾配合打假球以及收受打假球之報
    酬行為，即同時違反系爭聯盟約暨協議書、公司約云云，亦
    非可採。
  3.且原告主張達盛公司之股份全為原告所持有，原告係透過達
    盛公司與被告陳峰民簽約，故原告得依據95年聯盟約向被告
    陳峰民請求違約金云云。雖該契約係訴外人達盛公司與被告
    陳峰民所簽訂，而達盛公司亦確係原告百分之百持股之公司
    等事實，有95年聯盟約書面契約1份、達盛公司登記查詢暨
    變更登記表在卷可憑（見本院卷一第22-26、卷二18-19頁）
    ，固堪信為真實。惟達盛公司既登記為獨立公司，即得獨立
    作為權利義務歸屬之主體，其法人格自與原告並非同一，自
    不得僅憑原告係達盛公司唯一股東為由，即認達盛公司所簽
    契約之權利義務，均歸屬原告所有。又原告並未對於達盛公
    司係代原告簽署95年度之聯盟約此一有利於己之事實舉證以
    實其說，且95年聯盟約係達盛公司以自己名義簽署，並未表
    明係代理原告所為之意旨，是95年聯盟約之權利義務，係存
    在於達盛公司與被告陳峰民間，而非原告與被告陳峰民間乙
    節，應堪認定。故縱認被告陳峰民有違反95年聯盟約之行為
    ，因原告並非該契約之當事人，自不得憑95年度之聯盟約向
    被告陳峰民請求給付違約金。
  4.又95、97年聯盟約之第21條第3款固均約定「球團在下列情
    形之一者，得提前終止本契約，選手除應退還已收未到期之
    報酬外，並應將簽約金加二倍退還球團：…三、犯罪、重大
    違紀、賭博、鬥毆、酗酒或其他影響職業棒球健康形象之不
    正行為者」等語，為兩造所不爭執，復有上開聯盟約可佐（
    見本院卷一第28-31頁）。然97年聯盟約係為原告與被告間
    於當年度之僱傭契約，已如前述，而原告指稱被告陳峰民係
    於「95年間」有允諾配合打假球、收受打假球之報酬等違約
    行為，是被告陳峰民縱有原告所指稱之違約行為，亦非違反
    97年度之僱傭契約，是原告主張得以97年聯盟約之約定向被
    告陳峰民請求違約金，尚非有據。況且，聯盟約之第21條約
    定所指之「簽約金」當係指被告陳峰民加入原告所經營之球
    隊時，由原告所給付者為限，此由原告與被告陳峰民就渠等
    間球員關係，於97年1月16日所為補充協議之系爭協議書上
    即載明「並得請求乙方（即被告陳峰民）『按乙方加入甲方
    （即原告）球團時所領取簽約金』兩倍計算之損害金」等語
    （見本院卷一第32頁）即明。而被告陳峰民加入La new熊隊
    時，並未再領取簽約金乙節，既為兩造所不爭執，是原告縱
    得依97年聯盟約、系爭協議書請求被告陳峰民給付簽約金兩
    倍之違約金，則因原告實際上並未給予被告陳峰民簽約金，
    自無從以被告陳峰民向台灣職棒大聯盟領取簽約金數額計算
    應給付之違約金。雖原告另主張：訴外人老牛皮公司與達盛
    公司有冠名契約存在，老牛皮公司嗣將其與達盛公司之冠名
    契約讓與原告；而達盛公司向臺灣大聯盟之那魯灣公司認購
    金剛隊（嗣改名為La new熊隊）時，有承受原金剛隊球員之
    權利義務，故臺灣大聯盟給付被告陳峰民簽約金，亦由原告
    承受云云，查達盛公司有自那魯灣公司受讓那魯灣公司與球
    員間之權利義務關係，及老牛皮公司有將與達盛公司之冠名
    契約讓與原告等情，固有認購合約書、達盛公司及老牛皮公
    司與原告所簽之協議書為證（見本院卷一第116、117頁），
    惟達盛公司與老牛皮公司簽訂之冠名契約書第4條卻約定「
    另有關球員與球團之保障合約仍須由乙方（即老牛皮公司）
    自行負責」等語，有該冠名契約書附卷可參（見本院卷第
    115頁），堪認達盛公司並未將有關其與球員間之權利義務
    讓由老牛皮公司行使。從而，在原告未能提出其他證據以佐
    其說之情況下，其主張輾轉自達盛公司、老牛皮公司有繼受
    那魯灣公司與被告陳峰民就簽約金之權利義務關係乙節，尚
    非可採。
  5.原告復主張公司約第11條第3款之約定：「乙方（即被告陳
    峰民）表明並保證後述事項之真正及確實履行：…三、乙方
    絕無接觸、幫助、教唆、參與或其他任何形式從事與職業棒
    球賭博有關之行為，並保證其家屬亦不能從事同上之行為，
    否則視為自己之行為負賠償責任」之約定，已要求被告陳峰
    民保證其無為上開不當之行為，且特別限定行為之時間點，
    而被告陳峰民既已知悉其於95年有允諾配合蔡政宜打假球，
    並收受打假球報酬等違反上開約定之行為，而仍與原告簽立
    系爭公司約，並於98年間被發覺有上開違約行為，應認被告
    陳峰民確實有違反上開契約云云，惟查該公司約係規範原告
    與被告陳峰民間於98年度之球員契約關係，故應於98年1月1
    日起始生效力乙節，已如前述，是依一般社會通念而論，該
    契約約定事項，在未特別載明時間之情況下，所規範者自應
    僅限於該契約當事人契約約定期間內之行為，是上開公司約
    之約定既未特別載明被告陳峰民所保證之範圍，包括其於簽
    立該公司約前之行為，而系爭公司約係於98年1月1日後始生
    效，依上開說明，則系爭公司約規範被告陳峰民應保證上開
    行為之範圍，應僅限於98年度以後，尚無從認定上開約定之
    真意係要求被告陳峰民保證其於簽立該契約前均無上開違約
    行為。再者，原告球團要求被告陳峰民確認於球員契約存續
    期間及加入La new熊隊前均無從事打假球之行為，已於97年
    1月16日之系爭協議書中詳載此一約定，並已約定違反此行
    為之違約金，易言之，原告已於97年間已向被告陳峰民確認
    其之前均無參與職棒賭博之相關行為。是以原告於98年度再
    與被告陳峰民簽約時，衡情即無重複再度要求被告陳峰民保
    證其於98年1月1日簽約前無參與職棒賭博行為之必要，且由
    系爭協議書明確規範被告陳峰民於加入La new熊隊前之參與
    職棒賭博相關行為亦屬違約乙節觀之，原告顯對契約規範球
    員行為之範圍，應具體指明乙節，顯有認識，益徵在公司約
    之上開約定，並未詳載被告陳峰民保證上開行為期間之情況
    下，該公司約第11條第3款之約定範圍，並未包含被告陳峰
    民於該公司約生效前之行為，是尚不得以被告陳峰民於95年
    間有違約行為，嗣後於98年間被發覺，即遽認其亦有違背系
    爭公司約約定。
  6.綜上，縱認被告陳峰民有原告所指之前揭違約行為，然因系
    爭聯盟約及協議書係以被告陳峰民向原告領取之簽約金為計
    算違約金之依據，而被告陳峰民並未自原告處領取簽約金，
    且原告並非95年聯盟約之契約當事人，是原告自無從依據系
    爭聯盟約及協議書請求被告陳峰民給付150萬元之違約金。
    另系爭公司約係於98年1月1日始生效，且原告並未能證明該
    契約有要求被告陳峰民保證其於該公司約生效前並無參與賭
    博之行為，是亦不得憑此認定被告陳峰民，有違反系爭公司
    約之情事，從而，原告依據系爭公司約請求被告陳峰民給付
    150萬元之違約金，亦非有據。
  (三)次按確認法律關係之訴，非原告有即受確認判決之法律上利
    益者，不得提起之，民事訴訟法第247條第1項定有明文。所
    謂即受確認判決之法律上利益，須因法律關係之存否不明確
    ，致原告在私法上之地位有受侵害之危險，而此項危險得以
    對於被告之確認判決除去之者，始為存在。若被告就原告主
    張之法律關係之存否，始終未嘗爭執，則該法律關係之存否
    ，當事人間非不明確，自難認原告有即受確認判決之法律上
    利益（最高法院27年上字第316號判例、85年度台上字第283
    號、85年度台上字第1185號、86年度台上字第1442號判決意
    旨參看）。查原告提起本件確認之訴之法律上利益，無非係
    其對被告陳峰民有本件違約金債權關係，惟被告間就系爭不
    動產之買賣關係存否不明確，且系爭不動產移轉登記予被告
    李有德，將使原告無從代位被告陳峰民向被告李有德請求將
    系爭房地移轉予被告李有德之登記塗銷，致原告對被告陳峰
    民之債權有不能受償之危險，而該危險得以對被告之確認判
    決除去之。惟原告對於被告陳峰民並無本件違約金債權存在
    ，已如前述，原告自無藉由確認被告間就系爭房地買賣關係
    不存在為由，使系爭房地得回復至被告陳峰民名下，而保全
    其債權之必要，依上開說明，而應認原告先位訴訟提起本件
    確認之訴，並無受確認判決之法律上利益，應予駁回。從而
    ，兩造間有關被告陳峰民及李有德就系爭房地之買賣，是否
    為通謀虛偽之攻擊防禦方法及所提出之證據（包含證人蔡珠
    娥、陳銘河、胡金容等人於本院之證述、系爭房地之買賣契
    約書、地籍圖影本、台南縣永康市公所簡便行文表影本、交
    付價金及辦理移轉登記之相關資料，及原告對被告陳峰民執
    行假扣押之相關卷宗），本院爰不再一一加以論述，附予敘
    明。
  (四)再按債務人所為之有償行為，於行為時明知有損害於債權人
    之權利者，以受益人於受益時亦知其情事者為限，債權人得
    聲請法院撤銷之，民法第244條第2項分別定有明文。又民法
    第244條規定所謂債務人害及債權之行為，係指因債務人之
    行為，致債權人之債權不能獲得滿足；換言之，因債務人之
    行為而致積極的減少財產，或消極的增加債務，因而使債權
    陷於清償不能或因難或遲延之狀態。而被告陳峰民並無原告
    所指稱違反系爭聯盟約、協議書及公司約之行為，且原告亦
    無從依據上述契約向被告陳峰民請求違約金，均已認定如前
    ，是對被告陳峰民並無違約金債權存在。原告既非被告陳峰
    民之債權人，則被告陳峰民將系爭房地移轉登記與被告李有
    德，自無損及原告之債權。從而，原告備位聲明依民法第24
    4條第2項主張撤銷被告間就系爭房地之買賣行為及移轉登記
    之物權行為，尚乏依據，應予駁回。
  (五)末按債務人怠於行使其權利時，債權人因保全債權，得以自
    己之名義，行使其權利。但專屬於債務人本身者，不在此限
    。民法第242條固有明文。然代位權係債權人代行債務人之
    權利，故代行者與被代行者之間，必須有債權債務關係之存
    在，否則即無行使代位權之可言，亦有最高法院49年台上字
    第1274號判例要旨可資參照。經查，原告就聯盟約、協議書
    及公司約，對被告陳峰民並無違約金債權存在，揆諸前開說
    明，自無因保全其債權而需代位被告陳峰民行使權利之必要
    ，是原告依民法第242條主張其得代位被告陳峰民請求被告
    李有德塗銷系爭房地之移轉登記，自屬無據。
五、綜上所述，原告尚未能立證證明被告陳峰民確有其所主張之
    違約行為；而原告主張被告陳峰民之違約行為係在於95年間
    ，且被告陳峰民並未向原告領取簽約金，是在原告未能證明
    其有自達盛公司、老牛皮公司繼受那魯灣公司給予被告陳峰
    民簽約金之相關權利義務，以及公司約有要求被告陳峰民保
    證其於簽約前並無相關違約行為之情況下，被告陳峰民自無
    依系爭聯盟約暨協議書、公司約給付違約金之義務。從而，
    原告依據系爭聯盟約暨協議書、公司約，請求被告陳峰民給
    付300萬元違約金，及自起訴狀繕本送達之翌日起至清償日
    止按週年利率5％計算之利息，自無理由，應予駁回。原告
    對被告陳峰民既無違約金債權存在，則其先位聲明請求確認
    被告間就系爭房地買賣關係不存在，即無確認利益；其備位
    聲明依民法第244條第2項請求撤銷系爭房地之買賣行為及移
    轉登記行為，及另依民法第242條代位被告陳峰民請求被告
    李有德塗銷所有權移轉登記，亦非有據，應予駁回。而原告
    之訴既經駁回，其假執行之聲請亦失所附麗，應併予駁回。
六、另按法院為終局判決時，應依職權為訴訟費用之裁判；訴訟
    費用，由敗訴之當事人負擔，民事訴訟法第87條第1項、第
    78條分別定有明文。查本件訴訟費用額為30,700元（即第一
    審裁判費），本院爰依職權確定上開訴訟費用由敗訴之原告
    負擔。
七、據上論結，本件原告之訴為無理由，依民事訴訟法第78條、
    第87條第1項，判決如主文。
中    華    民    國   100    年    8     月    18    日
                民事第一庭審判長法  官  高榮宏
                                法  官  侯明正
                                法  官  李音儀
以上正本係照原本作成。
如對本判決上訴，須於判決送達後20日內向本院提出上訴狀。
如委任律師提起上訴者，應一併繳納上訴審裁判費。
中    華    民    國   100    年    8     月    19    日
                                書記官  莊淑雅